【裁判字號】    89,台非,423
【裁判日期】    891116
【裁判案由】    違反毒品危害防制條例
【裁判全文】
最高法院刑事判決                                八十九年度台非字第四二三號
    上訴人  最高法院檢察署檢察總長
    被  告  甲○○
右上訴人因被告違反毒品危害防制條例案件，對於台灣高等法院台中分院中華民國八
十九年二月十七日第二審確定判決（八十九年度上訴字第二五號，起訴案號：台灣台
中地方法院檢察署八十八年度偵字第一六八一○號、八十八年度毒偵字第三一八號）
，認為違法，提起非常上訴，本院判決如左：
    主  文
原判決及第一審判決關於違背法令部分均撤銷。
    理  由
非常上訴理由稱：『按刑事訴訟法第三百七十八條規定：判決不適用法則或適用不當
者，為違背法令。本件被告甲○○於民國八十七年九月間因施用毒品，經台灣台中地
方法院裁定送觀察、勒戒後，認無繼續施用毒品之傾向，經台灣台中地方法院檢察署
檢察官為不起訴處分。被告於同年十一月間再犯施用毒品罪，經台灣台中地方法院裁
定送觀察、勒戒後，認為有繼續施用毒品之傾向，由該法院裁定令入戒治處所施以強
制戒治一年。刑罰追訴部分，則由同檢察署檢察官聲請簡易判決處刑，經台灣台中地
方法院台中簡易庭於八十八年四月一日判處被告有期徒刑五月，於同年六月十六日確
定。嗣被告於八十八年五月七日經認無繼續戒治之必要而停止戒治出所，所餘戒治期
間交付保護管束，有台灣台中地方法院檢察署刑案資料查註紀錄表及臺灣台中戒治所
八十八年五月七日中戒教字第○四九四一號函可稽。惟被告竟於保護管束期間內即八
十八年五月上旬起至八十八年八月中旬止，三犯本件施用毒品罪多次，被告既已三犯
，依毒品危害防制條例第二十條第三項規定，不適用同條第二項關於先經觀察、勒戒
後，如無繼續施用毒品傾向者，應由檢察官為不起訴處分之規定，檢察官因而除聲請
台灣台中地方法院裁定撤銷停止戒治，令被告入戒治處所繼續施以強制戒治外，並以
被告涉犯毒品危害防制條例第十條第一項及第二項之罪，向該法院提起公訴，其起訴
程序並未違反規定，按在保護管束期間內施用毒品，並非阻卻犯罪之事由（貴院八十
九年台非字第九○號判決參照），原判決竟以「被告於八十八年五月上旬至同年八月
中旬之保護管束期間，有施用毒品行為，僅屬違反保護管束應遵守事項情節重大，構
成撤銷其停止戒治之原因，尚難認被告係再犯或三犯毒品危害防制條例第十條之罪」
云云，不為實體上判決，遽以檢察官起訴程序違背規定，而維持第一審諭知不受理之
判決，自有不適用法則及適用不當之違誤。案經確定，爰依刑事訴訟法第四百四十一
條、第四百四十三條提起非常上訴，以資糾正。』。
本院按判決不適用法則或適用不當者，為違背法令，刑事訴訟法第三百七十八條定有
明文。又犯毒品危害防制條例第十條之罪者，依同條例第二十條第一項之規定，檢察
官固應先將被告送勒戒處所觀察、勒戒，經觀察、勒戒後無繼續施用毒品傾向者，始
應由檢察官為不起訴處分；此即所謂「除刑不除罪」之立法原意。惟除此情形外，該
被告倘再犯施用毒品之罪或三犯以上，仍應依通常刑事訴訟程序追訴處罰，並無免除
刑責之可言；此觀同條例第二十條第三項規定「依前項規定為不起訴處分後，五年內
再犯……或三犯以上者，不適用前項之規定」自明。本件原確定判決維持第一審判決
，認定被告甲○○於民國八十七年九月間，因施用毒品，經台灣台中地方法院裁定送
觀察、勒戒後，認無繼續施用毒品之傾向，經台灣台中地方法院檢察署檢察官為不起
訴處分；被告於同年十一月間再犯施用毒品罪，經台灣台中地方法院裁定送觀察、勒
戒後，認有繼續施用毒品之傾向，由該法院裁定令入戒治處所施以強制戒治一年；刑
罰追訴部分，則由台灣台中地方法院檢察署檢察官聲請簡易判決處刑，經台灣台中地
方法院台中簡易庭於八十八年四月一日判處有期徒刑五月，於同年六月十六日確定；
嗣被告於八十八年五月七日經認無繼續戒治之必要而停止戒治出所，所餘戒治期間交
付保護管束，被告於保護管束期間內之八十八年五月上旬起至同年八月中旬止，三犯
施用第一級毒品（海洛因）及第二級毒品（安非他命）多次等情。則依毒品危害防制
條例第二十條第三項之規定，自無同條第二項關於應由檢察官為不起訴處分之規定之
適用，檢察官因而除聲請台灣台中地方法院裁定撤銷停止戒治，令被告入戒治處所繼
續施以強制戒治外，以被告觸犯毒品危害防制條例第十條第一項及第二項之罪，向該
法院提起公訴，依前揭說明，其起訴程序並無違背規定，且被告在其前案執行保護管
束期間再犯施用毒品罪，固足為撤銷保護管束之原因，仍不能免於犯罪之追訴處罰。
乃原判決竟謂「被告於八十八年五月上旬至同年八月中旬之保護管束期間，有施用毒
品行為，僅屬違反保護管束應遵守事項情節重大，構成撤銷其停止戒治之原因，尚難
認被告係再犯或三犯毒品危害防制條例第十條之罪」，而不為實體上之判決，遽以檢
察官起訴程序違背規定，而維持第一審諭知不受理之判決，駁回檢察官在第二審之上
訴，顯然誤以前案強制戒治之恢復執行足以解免後案施用毒品罪之追訴處罰，原判決
及第一審判決俱有不適用法則及適用法則不當之違法。案經確定，非常上訴意旨執以
指摘，洵有理由，因原判決及第一審判決尚非不利於被告，應僅將其違背法令部分撤
銷，以資糾正。
據上論結，應依刑事訴訟法第四百四十七條第一項第一款前段，判決如主文。
中      華      民      國    八十九    年     十一     月     十六     日
                              最高法院刑事第九庭
                                  審判長法官  曾  有  田
                                        法官  陳  宗  鎮
                                        法官  劉  介  民
                                        法官  魏  新  和
                                        法官  孫  增  同
      右正本證明與原本無異
                                              書  記  官
中      華      民      國    八十九    年     十一     月    二十三    日


司法院資訊處製作；財團法人民間司法改革基金會備份。
